【裁判字號】    90,訴,2123
【裁判日期】    901214
【裁判案由】    給付價金
【裁判全文】
臺灣臺中地方法院民事判決  九十年度訴字第二一二三號
    原      告    乙○○
    法定代理人    甲○○
右當事人間請求給付價金事件，本院判決如左：
    主      文
被告應給付原告新臺幣柒拾玖萬仟零貳拾元，及自民國九十年七月十三日起至清償
日止，按年息百分之五計算之利息。
訴訟費用由被告負擔。
本判決於原告以新臺幣貳拾陸萬肆仟元為被告供擔保後，得假執行。但被告如於假執
行程序實施前，以新臺幣柒拾玖萬仟零貳拾元為原告預供擔保，得免為假執行。
    事      實
甲、原告方面：
一、聲明：除假執行之擔保金額及免為假執行外，如主文所示。
二、陳述：
（一）原告於民國八十七年十一月四日訂購被告所興建坐落臺中市○○區○○段四一
      四地號土地及其上之「大東家麗堡」編號第Ｃ棟第七樓房屋一棟、停車位一個
      （下稱系爭房地），約定總價為新臺幣（下同）五百二十萬元，並與被告訂立
      房屋土地及車位之買賣合約書及汽車停車位預定買賣契約書（下稱系爭房地買
      賣契約書）。另於八十八年一月十一日原告決定將系爭房地產權指定登記為訴
      外人李美怡名義，並於被告處所由被告提供切結書，由原告與訴外人李美怡約
      定嗣後如因辦理房地之保存及移轉登記或貸款而需使用印鑑等文件或對保時，
      被指定人即訴外人李美怡必須全力配合。至於該房地之各期期款，則由原告與
      訴外人李美怡協議，由原告交付訴外人李美怡代為支付之，直至八十九年五月
      間，被告通知原告，因訴外人李美怡職業關係，經濟來源不穩定，銀行無法貸
      予訴外人李美怡任何款項，原告則請被告再與銀行協調，並於同年五月、六月
      及七月仍如期給付期款，直至被告無法依約（即代辦購屋貸款委託書）履行，
      原告始未再支付任何款項，詎被告則以原告遲延支付其餘各期款項向訴外人李
      美怡行使解除權，並與訴外人李美怡簽下退戶協議書，約定原告所繳交各期款
      及其他費用作為給付被告之違約金及賠償金，並在與訴外人李美怡合意解除契
      約後，即將系爭房地出售予他人。目前原告共計繳交各期款項及外水、外電、
      瓦斯裝置費共計七十九萬三千零二十元。
（二）按以契約訂定向第三人為給付者，要約人得請求債務人向第三人為給付，其第
      三人對於債務人，亦有直接請求給付之權；又第三人對當事人之一方表示不欲
      享受其契約之利益者，視為自始未取得其權利，民法第二百六十九條第一、三
      項定有明文。查系爭房地之買賣契約係存在於原告與被告之間，原告欲將系爭
      房地指定登記予第三人即訴外人李美怡，業經被告同意，原告與被告間有向第
      三人為給付之約定，至為顯然，當事人間之法律關係，係屬利益第三人契約，
      故訴外人李美怡，僅取得直接請求被告給付之權利，至於該買賣契約之主體仍
      存在於原告與被告之間，其理至明。
（三）又按解除權之行使，應向他方當事人以意思表示為之，民法第二百五十八條第
      一項定有明文。系爭買賣契約，既係存在原告與被告之間，訴外人李美怡既為
      第三人，非契約之當事人，則非契約解約權之主體，準此被告與訴外人李美怡
      之退戶協議書中，被告對李美怡行使解除權並不合法，亦不生解除之效力，系
      爭買賣契約仍存在原告與被告之間，故被告片面沒收訴外人李美怡所繳之各期
      款項，洵屬無據。
（四）再按因可歸責於債務人之事由，致給付不能者，債權人得請求賠償損害；又債
      權人於有第二百二十六條之情形時，得解除其契約，民法第二百二十六條第一
      項及第二百五十六條定有明文。如上所述，系爭買賣契約既仍存在於原告與被
      告之間，被告將系爭買賣契約之標的物另行出售予他人，且辦理過戶手續，致
      原告之債權無法獲得滿足，被告一屋二賣之行為，實已構成嗣後主觀給付不能
      之情形，自係可歸責於被告之事由，準此，原告依前揭法文規定，自得請求損
      害賠償，並得不經催告即向被告為解約之意思表示。退步言之，在雙務契約，
      債權人解除契約即可免除自己之對待給付，但債權人不解除契約而逕請求不履
      行之損害賠償，亦非法所不許，被告一屋二賣之事實，無容爭辯，縱使原告無
      法行使法定解除權來解除與被告間之契約，惟依前述之意旨，亦不影響原告行
      使民法第二百二十六條第一項損害賠償之權利。據此，原告特以本起訴狀繕本
      送達於被告之日為系爭契約解除意思表示生效之日，另依民法第二百五十九條
      第二項，請求被告返還所受領之各期款項及外水、外電、瓦斯裝置費共計七十
      九萬三千零二十元，及法定遲延利息。
（五）對被告抗辯之陳述：
      本件契約之當事人為原告與被告，被告之訴訟代理人亦於庭前自認本件應屬利
      益第三人契約，故訴外人李美怡非契約當事人，灼然甚明。被告雖辯稱八十八
      年元月十一日兩造與訴外人李美怡達成契約承受之協議，嗣被告即以訴外人李
      美怡為買賣契約之相對人予以履行契約之權利與義務，相對地訴外人李美怡亦
      以契約當事人自居，亦即自斯時起原告即已退出契約當事人關係云云，自非正
      確。蓋被告既自認兩造之間之約定為利益第三人契約，則訴外人李美怡縱使以
      契約當事人自居，亦不影響法律上契約當事人係兩造之事實。
三、證據：提出房屋土地買賣合約書、汽車停車位預定買賣契約書、切結書、代辦購
    屋貸款委託書、退戶協議書、房屋及土地付款明細表及收受外水、外電及瓦斯裝
    置費之統一發票各一份（均係影本）為證。
乙、被告方面：
一、聲明：原告之訴及假執行之聲請均駁回，並陳明願供擔保請准宣告免為假執行。
二、陳述：
（一）兩造於八十七年十一月四日簽立系爭房地買賣契約書，旋於八十八年元月十一
      日與訴外人李美怡達成契約承受之協議，嗣被告即以訴外人李美怡為買賣契約
      之相對人予以履行契約之權利與義務，訴外人李美怡也以契約當事人自居，亦
      即自斯時起原告即已退出契約當事人關係，就此有下列證據資料可為證明：
  １、八十九年十月二十七日訴外人李美怡以買受人身份發函台中市政請求協助。
  ２、八十九年十一月二十九日訴外人李美怡委託原告之訴訟代理人發函與被告，在
      說明欄上謂：「本人係於民國八十八年元月十一日承受前夫乙○○於八十七年
      十一月四日與大東紡織股份有限公司簽訂之預售屋買賣合約。」
  ３、訴外人李美怡以買受人身份與被告簽立退戶協議書，並交還買賣契約書原本，
      並於八十九年十一月十八日要求取回買賣合約書正本。綜上所述，系爭買賣契
      約於八十八年元月十一日原告即以契約讓與之方式將系爭契約轉讓與訴外人李
      美怡，訴外人自斯時起即以買受人之地位履行系爭買賣契約之權利及義務，而
      被告亦以訴外人李美怡為系爭契約之買受人，唯原告仍以買受人自居，似與事
      實不合，亦即原告所提起之本訴顯無理由。
（二）退一步言之，八十八年一月十一日所為之協議，並非契約讓與之契約，也非訴
      外人李美怡所謂之承受，亦應該當民法第二百六十九條所規定之利益第三人契
      約，則由於訴外人李美怡取得契約所生債權，被告僅負對訴外人李美怡為給付
      之義務，原告並不得請求向自己給付，而據如原告自認之事實，訴外人李美怡
      於八十八年元月十一日即已表示享受其利益，是則原告以本訴主張解除契約之
      意思表示，顯與法不合，其主張自無理由。
（三）按利他契約之給付，係約定向第三人為之，第三人有向債務人直接請求給付之
      權利，固有不履行給付之損害賠償請求權，惟債權人亦有請求債務人向第三人
      為給付之權利，茍債權人因債務人不履行向第三人為給付之義務，致其受有損
      害時，自亦得請求債務人損害賠償。但本案之構成給付不能，為被告與訴外人
      李美怡達成協議，被告免於給付後，始將系爭房地出售與第三人，此為可歸責
      於訴外人之事由，依責任歸屬原則，被告自得以之對抗訴外人李美怡及原告，
      據此，原告謂系爭買賣契約構成給付不能，可歸責於原告，即顯然不能成立，
      則如何得依民法第二百二十六條第一項規定向被告請求損害賠償？
（四）綜如前述，依利益第三人契約之性質，被告僅負對訴外人李美怡為給付之義務
      ，原告並不得請求向自己給付。再則，縱使得請求損害賠償，亦應原告賠償訴
      外人李美怡損害後，始得向被告請求損害賠償，然查依訴外人李美怡陳述之事
      實得知，訴外人李美怡是以契約承受方式，承受系爭買賣契約之權利義務，原
      告早已退出系爭買賣關係，據此原告如何謂受有損害；且原告於庭前自認其提
      起訴訟僅想為訴外人李美怡拿回一些錢，則原告在系爭買賣契約中並未受有任
      何損害，而被告與訴外人李美怡之間亦已達成協議，是則原告提起本訴即顯無
      訴訟利益可言。
三、證據：提出台中市政府函、律師事務所函及收據各一份（均係影本）為證，並聲
    請訊問證人李美怡及請求向臺中市北屯區戶政事務所調閱原告與訴外人李美怡之
    離婚協議書。
丙、本院依職權調閱本院九十年度訴字第五四一號返還價金案件卷宗。
    理      由
一、本件原告起訴主張：其於八十七年十一月四日向被告買受系爭房地，並簽訂系爭
    房地買賣契約書，另約定將系爭房地之所有權登記為訴外人李美怡所有，至八十
    九年五月間，因被告通知無法依約代辦購屋貸款，原告始於同年八月起未再支付
    任何款項，詎被告則以原告遲延支付其餘各期款項向訴外人李美怡行使解除權，
    並與訴外人李美怡簽下退戶協議書，約定除退還原告已繳之各項規費及代書費外
    ，其餘已繳各期款均充作違約金及賠償金，被告並在與訴外人李美怡合意解除契
    約後，即將系爭房地出售予他人。因系爭房地買賣契約係存在於兩造之間，訴外
    人李美怡係屬利益第三人，僅取得直接請求被告給付之權利，原告仍係契約之當
    事人，被告雖與訴外人李美怡訂立之退戶協議書，且對李美怡行使契約解除權，
    然此解除權之行使對原告並不生解除之效力，因系爭買賣契約仍存在原告與被告
    之間，故被告片面沒收訴外人李美怡代原告所繳之各期款項，於法無據。而被告
    在向訴外人李美怡為解除契約之意思表示後，即將系爭房地另行出售予他人，且
    已移轉登記完畢，則被告一屋二賣之行為，實已構成嗣後主觀給付不能之情形，
    自係可歸責於被告之事由，原告自得依給付不能之法律關係，解除兩造間之契約
    ，並依回復原狀之法律關係請求被告返還所受領之各期款項及外水、外電、瓦斯
    裝置費共七十九萬三千零二十元及法定遲延利息等語。
二、被告則以：兩造於八十七年十一月四日簽立系爭買賣合約書後，旋於八十八年一
    月十一日與訴外人李美怡達成契約承受之協議，嗣訴外人李美怡即以契約當事人
    自居，並履行契約之權利與義務，原告已非本件之契約當事人；退一步言之，縱
    八十八年一月十一日所為之協議，並非契約讓與，亦應該當民法第二百六十九條
    所規定之利益第三人契約，則由於訴外人李美怡取得契約所生債權，被告僅負對
    訴外人李美怡為給付之義務，原告並不得請求向自己給付，而據如原告自認之事
    實，訴外人李美怡於八十八年元月十一日即已表示享受其利益，是則原告以本訴
    主張解除契約之意思表示，顯與法不合，其主張自無理由。又本件被告係在與訴
    外人李美怡達成解除契約協議後，始將系爭房地出售予第三人，此為可歸責於訴
    外人李美怡之事由，依責任歸屬原則，被告自得以之對抗訴外人李美怡及原告，
    據此，原告謂系爭買賣契約構成給付不能，可歸責於原告，即顯然不能成立。再
    依利益第三人契約之性質，被告僅負對訴外人李美怡為給付之義務，原告並不得
    請求向自己給付，因本件原告已非契約當事人，自無從向被告請求損害賠償等語
    ，資為辯解。
三、原告主張其於八十七年十一月四日向被告買受系爭房地，並簽訂系爭房地買賣契
    約書，另約定將系爭房地之所有權登記為訴外人李美怡所有，至八十九年五月間
    ，因被告通知無法依約代辦購屋貸款，原告始於同年八月起未再支付任何款項，
    詎被告則以原告遲延支付其餘各期款項向訴外人李美怡行使解除權，並與訴外人
    李美怡簽下退戶協議書，約定除退還原告已繳之各項規費及代書費外，其餘已繳
    各期款均充作違約金及賠償金，且被告並在與訴外人李美怡合意解除契約後，即
    將系爭房地出售予他人，並移轉登記完畢，原告依給付不能之法律關係，已向被
    告為解除契約之意思表示，目前被告已受領原告所繳交各期款項及外水、外電、
    瓦斯裝置費共七十九萬三千零二十元之事實，業據提出房屋土地買賣合約書、汽
    車停車位預定買賣契約書、切結書、代辦購屋貸款委託書、退戶協議書、房屋及
    土地付款明細表及收受外水、外電及瓦斯裝置費之統一發票各一份（均係影本）
    為證，且為被告所不爭執，自堪信為真實。茲本件所應審究者，乃兩造間所簽訂
    之系爭房地買賣契約在被告與訴外人李美怡簽訂退戶協議書後是否已解除？以及
    原告得否以被告將系爭房地另出售他人為由，認係可歸責於被告之事由致給付不
    能，而主張依民法第二百五十六條規定解除系爭房地買賣契約，並依同法第二百
    五十九條請求回復原狀？經查：
（一）按民法第二百六十九條第一項規定：「以契約訂定向第三人為給付者，要約人
      得請求債務人向第三人為給付，其第三人對於債務人亦有直接請求給付之權。
      」此即通說所認之第三人利益契約，即當事人一方（要約人）約使他方（債務
      人）向第三人給付，第三人因而取得直接請求給付權利之契約，又稱第三人給
      付之契約，或利他契約。附第三人利益約款之契約，涉及三個法律關係，即1.
      存在於債務人與要約人之契約關係，乃債務人所以願與要約人訂定向第三人為
      給付之原因關係。2.存在於要約人與第三人之間，乃要約人所以欲使債務人向
      第三人為給付之原因關係。3.債務人與第三人間之關係。第三人雖得向債務人
      請求給付，但不因此成為第三人利益契約之當事人。證人即訴外人李美怡於本
      院九十年度訴字第五四一號返還價金事件審理中證稱：「（系爭房地）是原告
      乙○○購買的。」、「當初離婚時，原告表明房屋是要給我的，所以我就自己
      主動找被告退戶，並沒有經過原告同意。」等語之事實，業經本院調取該民事
      卷宗查閱屬實，再由上開雙方不爭執之事實觀之，經核本件係屬第三人利益之
      買賣契約無誤，亦即原告（要約人）向被告（債務人）購買房地，約定被告向
      訴外人李美怡（第三人）為給付，涉及兩造間、原告與李美怡及被告與訴外人
      李美怡間之三面關係，訴外人李美怡雖得直接向被告請求給付，但並不因而成
      為契約當事人。故被告於給付前，固得依民法第二百七十條之規定以契約所由
      生之一切抗辯，對抗受益人李美怡，包括債權未發生或消滅及同時履行抗辯等
      拒絕給付之抗辯，惟若被告欲解除契約，則應向原告為之，始謂合法，不因訴
      外人李美怡為契約利益之第三人，而取得本件契約之當事人地位。今被告私自
      與訴外人李美怡簽訂退戶協議書解除系爭房地買賣契約，事前既未經原告同意
      ，事後亦未經原告承認，則原告自不受此一退戶協議之拘束，是原告主張系爭
      房地買賣契約仍存在於兩造之間，並不因有前述退戶協議書而解除等語，即屬
      可採。
（二）按民法第二百六十九條第二項規定，第三人對於利他契約未表示享受其利益之
      意思前，當事人得變更其契約或撤銷之，係指第三人已為受益之意思表示時，
      契約當事人不得以協議變更契約之內容或使契約根本消滅之意。若當事人行使
      因法定原因發生之撤銷權或解除權，應不受該條規定之限制（最高法院八十二
      年度台上字第一五０號判決參照）。查民法第二百六十九條第二項規定在第三
      人表示受益之意思前，當事人得變更或撤銷之，其理由無非因在第三人表示受
      益前，當事人縱變更契約或撤銷之，對於第三人之權益，亦不致發生影響，若
      在第三人已表示受領之意思後，則不容由當事人之意思，變更契約之內容，或
      協議解除其契約，否則第三人非特不能享受利益，反將蒙受不測之損害。但法
      定解除權之發生原因乃為法律所明定，純為保護債權人而設，第三人利益契約
      固應重視第三人利益之保護，但第三人約款若構成補償關係契約之一部，為保
      護第三人之利益，而剝奪債權人之權益，究屬本末倒置，故解釋民法第二百六
      十九條第二項之規定，既未限制當事人行使因法定原因發生之撤銷權，當不宜
      限制當事人行使其法定解除權。本件被告在與訴外人李美怡訂立退戶協議後，
      旋即將系爭房地出售予他人，並已移轉所有權登記完畢，然因系爭房地買賣契
      約之當事人各為原告與被告，訴外人李美怡僅係該契約利益之第三人，非屬契
      約之當事人，已如前述，因被告與訴外人李美怡合意解除契約並未經得原告同
      意，且縱原告有給付遲延事由，被告亦未履行催告義務而對原告行使解除權，
      則被告在與原告所訂之買賣契約未解除前，即將系爭房地另出售予他人，並將
      所有權移轉登記完畢，對原告而言，即屬給付不能，且屬可歸責於被告之事由
      ，依前開說明，原告在被告給付不能後，仍得主張因可歸責於被告之事由致給
      付不能，而對被告為解除契約之意思表示，並不因本件係屬利益第三人契約而
      有所不同。
（三）再按因可歸責於債務人之事由，致給付不能者，債權人得請求賠償損害；又債
      權人於有第二百二十六條之情形時，得解除其契約，民法第二百二十六條第一
      項及第二百五十六條定有明文。系爭買賣契約在原告未為解除契約之意思表示
      前既仍存在於原告與被告間，且訴外人李美怡並非本件契約之當事人，自不因
      被告與訴外人李美怡訂有退戶協議書而變更原告為本件契約當事人之資格，而
      被告既有可歸責之事由致給付不能，則原告主張解除契約即屬有據，是以被告
      辯稱因本件屬利益第三人契約，由於訴外人李美怡取得契約所生債權，且因被
      告係在與訴外人達成解約之協議後，始將系爭房地出售予第三人，此為可歸責
      於訴外人李美怡之事由，依責任歸屬原則，被告自得以之對抗訴外人李美怡及
      原告，原告謂系爭買賣契約構成給付不能，並進而解除契約之意思表示，並不
      合法云云，即無足取。
（四）末按契約解除時，當事人雙方回復原狀之義務，除法律另有規定，或契約另有
      訂定外，由他方所受領之給付物，應返還之。受領之給付為金錢者，應附加自
      受領時起之利息償還之，民法第二百五十九條第一項第一款、第二款定有明文
      。本件原告已依系爭房地之買賣契約按期繳交各期款項及外水、外電、瓦斯裝
      置費共七十九萬三千零二十元之事實，為兩造所不爭執，已如前述，是原告主
      張在解除契約後得請求被告回復原狀等語，即屬可採，亦即原告請求被告返還
      所受領之七十九萬三千零二十元，及法定遲延利息，於法有據。
四、從而，原告依解除契約回復原狀之法律關係，請求被告返還所受領之價金七十九
    萬三千零二十元，並自起訴狀繕本送達翌日即九十年七月十三日起至清償日止，
    按年息百分之五計算之利息，為有理由，應予准許。
五、兩造分別陳明願供擔保請准宣告假執行或免為假執行，經核均無不合，爰分別酌
    定相當之金額併准許之。
六、本件事證已臻明確，兩造其餘攻擊防禦方法及舉證，核與本件判決結果無影響，
    爰不逐一論述，併此敘明。
七、據上論結，本件原告之訴為有理由，依民事訴訟法第七十八條、第三百九十條第
    二項、第三百九十二條，判決如主文。
中      華      民      國    九十      年     十二     月     十四     日
                              臺灣臺中地方法院民事第四庭
~B法      官  王世華
右為正本係照原本作成
如不服本判決，應於判決送達後二十日內，向本院提出上訴狀。
中      華      民      國    九十      年     十二     月      十四    日
~B法院書記官


司法院資訊處製作；財團法人民間司法改革基金會備份。
